臺灣臺中地方法院刑事判決　　　　　　　　　　　　九十三年度易字第一四四二號
　　公　訴　人　台灣台中地方法院檢察署檢察官
　　被　　　告　乙　○
　　選任辯護人　周春霖律師
右列被告因詐欺案件，經檢察官提起公訴（九十一年度偵字第九九一四號），本院判
決如左：
    主  文
乙○意圖為自己不法之所有，以詐術使人將本人之物交付，處有期徒刑貳年。
    事  實
一、乙○原於台中縣大里市○○路○段五十七號經營九宏化工廠，於民國七十三年七
    月間設立九宏化工股份有限公司（以下簡稱九宏公司），嗣乙○於坐落台中縣烏
    日鄉○○段頂小段一四六地號土地搭建建物並於七十五、六年間將前揭工廠
    遷往該處，該工廠廠地於八十六年經台中縣政府因高鐵計劃案公告徵收，由大聖
    工程顧問有限公司（以下簡稱大聖公司）於八十七年八月二十六日完成查估作業
    ，製得編號三五二、三五四、三六０號建築改良物調查表。乙○明知其於五十八
    年間尚未於該處設廠，且前揭一四六地號土地為農業區，依法不能設置工廠，於
    興建地上建物後亦無法取得使用執照（起訴書載為建造執照），並非合法建物，
    竟意圖為自己不法之所有，以前揭地上建物查估不實為由，於八十八年七月二十
    一日以聲請書向台中縣政府聲請複估，並提出其於五十八年七月間裝於台中縣烏
    日鄉○○路○段二四一號，用電電號00000000000之用電證明，主張
    前揭建物為合法建物，致台中縣政府地政局區段徵收課，陷於錯誤，另於八十八
    年七月二十九日行文通知不知情之大聖公司重新查估，大聖公司旋於八十八年八
    月間重為查估並編製編號七０八、七二五號建築改良物複估調查表。乙○嗣於八
    十八年八月十三日領得前揭三五二、三五四、三六０號調查表之補償費、救濟金
    、自拆獎金新台幣（以下同）三十五萬一千九百五十一元、一千三百四十七萬六
    千九百五十九元及二百十九萬七千三百八十一元，乙○再經未察悉前情之台中縣
    政府承辦人員通知，於八十九年五月十九日領得以合法建物重估之七０八號之補
    償金二千三百七十三萬七千五百四十一元，及於九十年六月十三日領得七二五編
    號補償金三百七十三萬六千四百十元，計詐得二千七百四十七萬三千九百五十一
    元。
二、案經法務部調查局中部地區機動工作組（以下簡稱中機組）移送臺灣臺中地方法
    院檢察署檢察官偵查起訴。
    理  由
一、訊據被告乙○對其所有坐落台中縣烏日鄉  ○段頂小段一四六地號土地上建
    物，因八十六年經台中縣政府因高鐵計劃案公告徵收，初由大聖公司於八十七年
    八月二十六日完成查估作業，製得編號三五二、三五四、三六０號建築改良物調
    查表後。又於八十八年七月二十一日以聲請書向台中縣政府聲請複估，並提出其
    於五十八年七月間裝於台中縣烏日鄉○○路○段二四一號，用電電號00000
    000000之用電證明，主張前揭建物為合法建物，嗣經大聖公司人員再行查
    估編製編號七０八、七二五號建築改良物複估調查表，其確分別於八十八年八月
    十三日領得前揭三五二、三五四、三六０號調查表之補償費、救濟金、自拆獎金
    三十五萬一千九百五十一元、一千三百四十七萬六千九百五十九元及二百十九萬
    七千三百八十一元，再於八十九年五月十九日領得以合法建物重估之七０八號之
    補償金二千三百七十三萬七千五百四十一元，及於九十年六十月十三日領得七二
    五編號補償金三百七十三萬六千四百十元等事實均直承不諱，惟否認有何詐欺犯
    行，辯稱：以用電證明證明為合法建物，係經協調會之決議，且因編號三五二、
    三五四、三六０之建築改良物鐵皮屋高六米，卻遭大聖公司以三米估算才會聲請
    複估，聲請複估為其依法行使權利等語。惟查：
    、查上開坐落台中縣烏日鄉○○段頂小段一四六地號部分土地，為證人甲
        ○○於七十四年一月一日始與被告簽約租用，此有被告與證人甲○○七十四
        年一月一日訂立之租賃契約書影本在卷可稽，而甲○○於七十四年一月一日
        與被告訂約租用上開基地時，上開土地均屬農業用之低窪地，是由甲○○填
        高分五、六次陸陸續續以鋼筋、鐵架、水泥、磚牆所建造、屋頂原是以石棉
        棉瓦，被風吹走後換為浪板造，供其做為存放工業用氧氣鋼瓶、車子之用，
        其他鄰地於其租用時，均無其他建築物，此並經甲○○於本院審理中到庭結
        證甚詳。另證人林五太亦於法務部調查局九十年七月二十七日為訊問時證稱
        ：其在甲○○設立三元公司後因不敷使用陸續為甲○○增建鐵皮屋。並於約
        七十五、六年間，經甲○○之介紹，替被告乙○在位於三元公司旁空地興建
        高約五、六米之鐵皮屋，周圍係搭建鐵架，屋頂則為石棉棚房屋面積約一百
        坪，在其為乙○建屋時，乙○所有土地上除了三元公司之鐵皮屋外，附近並
        沒有其他建築物等情。足見本件被告所有上開坐落台中縣烏日鄉○○段頂
        小段一四六地號土地，在七十四年一月一日前均尚屬空地。其後之建物均
        係在七十四年以後所建甚明。
    、複依卷附之領取土地改良物補償費應攜帶證件，其中第一項第四款固有明列
        於未能依第三款之規定提出建物所有權狀或使用執照或完工證明者，六十二
        年十二月二十四日前建築之建物，請檢具水電證明正本或房屋稅據以為證明
        。但此項規定，其用電證明僅係對於在六十二年十二月二十四日前全國土地
        尚未完成區分限建管理以前已完成之建築物而為之補充規定，此意甚明。
        查本件被告於五十八年間起設籍在台中縣烏日鄉○○路○段二四一號，並以
        該址申請用電，後來九宏公司變更營業地址後，始將用電人乙○名義變更為
        九宏公司。此為被告於偵查中所明述在卷。而九宏公司確是被告於七十三年
        七月十三日申請核准成立，其公司地址為台中縣烏日鄉○○路○段二四一號
        ，此有公司基本資料查詢表在卷可憑。另被告亦於九十年九月二十八日調查
        局中機組訊問時明陳，其是於七十三年七月間自行開設九宏公司，九十年
        八、九月間變更名稱為盈順寶股份有限公司，負責人變更為其太太向春玉，
        九宏公司登記營業地址係台中縣烏日鄉○○路○段二四一號，工廠原位於台
        中縣大里市○○路○段五七號，約於七十六、七十七年間為擴大廠房，才搬
        移至台中縣烏日鄉○○段頂小段一四六地號土地，但因該地係屬農業區
        不能辦理工廠登記，所以才沿用前述大里市之工廠登記，所以土地廠房沒有
        產權證明文件等語。被告上開搭建建物既係於七十五、六年間所建，被告亦
        始將前揭工廠遷往該處，而等廠房因建在農業區，無法取得合法使用執照。
        顯見被告是以在台中縣烏日鄉○○路○段二四一號之用電，延擴為九宏公司
        廠房之用電，其用電證明並未能作為上開建物之起始年限證明，亦即上開用
        電證明，並非即可認上開原建於坐落台中縣烏日鄉○○段頂小段一四六
        地號土地搭建建物為合法建物，且被告於八十八年七月二十日向臺灣電力公
        司申請用電證明，經臺灣電力公司台中區營業處以八十八年七月二十日臺中
        費核代字第八八○○八三四號書函覆其主旨：經查貴戶原始憑證已逾保存年
        限，業經銷燬，無法發給用電證明，惟為便利貴戶需要，茲依據本公司現存
        電腦查詢檔之記載，提供下列用電資料僅供參考，復請查照。其用電地址明
        載為烏日鄉○○路○段二四一號，裝表供電年月為五十八年七月。但核該函
        亦明註：上述參考資料僅係貴戶該址之用電記載情形，並非該房屋建築起始
        年限，至於該址建物供電後有無變更，本公司無權管登，故倘需建物證明，
        請向有關主管機關申領。此有該函影本在卷可按。被告明知臺灣電力公司核
        給之五十八年間起設籍在台中縣烏日鄉○○路○段二四一號之用電證明，並
        不可證明於七十四年以後陸續建於坐落台中縣烏日鄉○○段頂小段一四
        六地號土地上搭建建物為合法建物，被告竟檢持此用電證明，濛混申請複估
        ，主張上開於七十四年以後陸續建於坐落台中縣烏日鄉○○段頂小段一
        四六地號土地上搭建建物為合法建物及查估不實為由，並將原以被告及甲○
        ○二人共同申請補償金名義，均改為乙○、九宏公司名義予以複估，其有不
        法所有，增詐領補償金之意圖並施用詐術亦至於明確。
   、查依據「臺中縣辦理公共工程建築改良物拆遷補償自治條例」第三條第一
         項規定：本自治條例所稱建築物係指下列各款一、都市計畫及內政部指定
         建築法適用地區公布前之建築物。二、日據時期已實施都市計畫地區，光
         復後依法重行發布實施都市計畫以前建造之建築物。三、依建築法領有做
         使用執照之建築物。四、依建築法領有建築執照或建築許可之建築物，但
         以主要構造及位置，均係按照核准之工程圖樣施工者為限。第二項：除查
         報有案之違章建築不予救濟外，無法提出前項證明文件之建築物按本辦法
         所定補償標準百分之七十予以救濟。另依同條例第十條及第十一條之規定
         對於無合法證明文件之地上物，僅能領取補償費四成之救濟金及補償費三
         成之自拆獎金。本件被告所有坐落台中縣烏日鄉○○段頂小段一四六
         地號土地因編屬農業區，依法不能設置工廠，於興建地上建物後亦無法取
         得使用執照，並非合法建物，並由大聖公司於八十七年八月二十六日依上
         開規定完成查估作業，製得編號三五二、三五四、三六０號建築改良物調
         查表。被告於八十八年八月十三日領得前揭三五二、三五四、三六０號調
         查表之補償費、救濟金、自拆獎金三十五萬一千九百五十一元、一千三百
         四十七萬六千九百五十九元及二百十九萬七千三百八十一元。被告竟意圖
         為自己不法之所有，以前揭地上建物查估不實為由，於印領之前之八十八
         年七月二十一日以聲請書向台中縣政府聲請複估，並提出其於五十八年七
         月間裝於台中縣烏日鄉○○路○段二四一號，用電電號00000000
         000之用電證明，主張前揭建物為合法建物，致台中縣政府地政局區段
         徵收課，依被告提出之地上物用電證明，陷於錯誤，另於八十八年七月二
         十九日行文通知不知情之大聖公司重新查估，而於八十八年八月間分別制
         作編號七０八、七二五號建築改良物複估調查表，經未察悉前情之台中縣
         政府承辦人員通知被告，再於八十九年五月十九日領得以合法建物重估之
         七０八號之補償金二千三百七十三萬七千五百四十一元，及於九十年六十
         月十三日領得七二五編號補償金三百七十三萬六千四百十元，計詐得二千
         七百四十七萬三千九百五十一元。此並有高速鐵路台中車站地區區段徵收
         用地地上物改良委託查估契約書一件、高速鐵路台中車站地區建築改良物
         調查表四份、高速鐵路台中車站地區建築改良物原始調查表四份、臺中縣
         政府八十八年七月二十九日，八八府地區徵字第二一三七六五號，檢送九
         宏公司申請複估函地政科函一件、高速鐵路台中車站地區建築改良物重估
         調查表三、土地改良物複估申請清冊一份、臺中縣辦理公共工程建築改良
         物拆遷補償自治條例一件、高速鐵路台中車站地區建築改良物補償清冊等
         影本在卷可憑。
二、綜上、本件事證明確，被告所辯顯為事後卸責之詞，不可採信，其犯行堪予認定
    。
三、核被告上開所為，係犯刑法第三百三十九條第一項之詐欺取財罪，爰審酌被告犯
    罪之動機、目的、手段，犯罪所得達二千餘萬元，情節非輕，及犯罪後並已表示
    願將溢領之金額繳回，此有被告提出之九十三年七月十三日致台中縣政府函一件
    在卷可徵，其犯後態良尚稱良好等一切情狀，量處如主文所示之刑，以為懲儆。
據上論斷，應依刑事訴訟法第二百九十九條第一項前段，刑法第三百三十九條第一項
、罰金罰鍰提高標準條例第一條前段，判決如主文。
本案經檢察官劉仁明到庭執行職務。
中      華      民      國    九十三      年      九    月  二十一    日
                                臺灣臺中地方法院刑事第二庭
                                  審判長法  官   張  智  雄
                                        法  官   許  惠  瑜
                                        法  官   柯  崑  輝
右正本證明與原本無異。
如不服本判決，應於送達後十日內向本院提出上訴狀 （須附繕本） ，上訴於台灣高等
法院台中分院。
                                        書記官
中      華      民      國      九十三      年      九    月  二十二    日
附錄論罪科刑法條
刑法第三百三十九條
意圖為自己或第三人不法之所有，以詐術使人將本人或第三人之物交付者，處五年以
下有期徒刑、拘役或科或併科一千元以下罰金。
以前項方法得財產上不法之利益或使第三人得之者，亦同。
前二項之未遂犯罰之。
